臺灣嘉義地方法院民事判決
110年度訴字第30號
原      告  曾意妮  

訴訟代理人  陳昱龍律師
被      告  簡元舜  
訴訟代理人  謝富林  
被      告  簡元能  
上列當事人間請求分割共有物事件，本院於民國110年11月18日
言詞辯論終結，判決如下：
    主      文
兩造共有坐落嘉義縣○○鎮○○段○○○段○○○○○地號，面積五八一平方
公尺之土地，如附圖二編號甲所示，面積一五八平方公尺土地，
分歸由原告單獨取得；編號乙所示，面積四二三平方公尺土地，
分歸由被告簡元舜、簡元能取得，並按應有部分各二分之一比例
維持共有。
訴訟費用由兩造各按三十分之十之比例負擔。
    事實及理由
一、原告主張：坐落嘉義縣○○鎮○○段○○○段00000地號土地（下稱
    系爭土地）原為訴外人簡鐘梅、簡芳妏與被告所共有，嗣原
    告於107年6月26日向簡鐘梅、簡芳妏分別購買系爭土地應有
    部分30分之5，及其上坐落系爭土地如附圖一編號F所示之未
    辦保存登記建物（門牌號碼：嘉義縣○○鎮○○里○○0000號），
    是系爭土地現由原告與被告簡元能、簡元舜共有，應有部分
    各為30分之10。又兩造對系爭土地無法達成協議分割，爰請
    求分割系爭土地。再考量原告所有之建物坐落在系爭土地如
    附圖二（下稱方案一）編號甲所示位置，遂請求由原告單獨
    取得方案一編號甲部分土地，由被告就方案一編號乙部分土
    地繼續維持共有，倘依此方式分割，原告願不向被告請求少
    受分配之36平方公尺土地找補差額，以作為取得附圖一所示
    編號E之地上物之對價。並聲明：兩造共有系爭土地，分割
    方法如方案一所示。
二、被告簡元能、簡元舜則均以：
　　系爭土地及其上建物原均屬祖產，簡鐘梅、簡芳妏為被告之
    姪女，原本與姪女就系爭土地有約定使用位置，亦即由姪女
    就附圖一編號F所示部分賣麵（見本院卷第76頁），嗣原告
    向被告之姪女購買系爭土地應有部分，致被告之祖產要遭分
    割，被告不同意原告之分割方案，請求分割如附圖三（下稱
    方案二）所示，被告同意三合院的正身拆除給原告，倘原告
    堅持要使用附圖一編號F所示部分，被告亦願給原告使用，
    並以金錢找補方式給付原告面積分配不足部分，況被告應有
    部分共計有3分之2，希望鈞院採納大部分共有人之意見等語
    。
三、本院得心證之理由：
㈠、按各共有人，除法令另有規定外，得隨時請求分割共有物。
    但因物之使用目的不能分割或契約訂有不分割之期限者，不
    在此限，民法第823 條第1 項定有明文。查系爭土地為兩造
    所共有，兩造之所有權應有部分均30分之10，系爭土地並無
    因物之使用目的，或因契約訂有不分割之期限，致不能分割
    之情形存在等情，有土地第一類登記謄本可稽（見本院卷第
    83-85頁），堪信為真實，則原告請求分割系爭土地，核屬
    有據。
㈡、次按共有物之分割，依共有人協議之方法行之；分割之方法
    不能協議決定，或於協議決定後因消滅時效完成經共有人拒
    絕履行者，法院得因任何共有人之請求，命為下列之分配：
    一、以原物分配於各共有人。但各共有人均受原物之分配顯
    有困難者，得將原物分配於部分共有人。二、原物分配顯有
    困難時，得變賣共有物，以價金分配於各共有人；或以原物
    之一部分分配於各共有人，他部分變賣，以價金分配於各共
    有人，民法第824條第1項、第2項定有明文。查原告主張兩
    造就系爭土地之分割方法無法達成協議，則其請求以裁判分
    割系爭土地，法院自應依上開規定，斟酌各共有人之意願、
    共有物之性質、分割前之使用狀態、經濟效用、分得部分之
    利用價值及全體共有人之利益等一切情狀，決定公平、合理
    及合乎法令之分割方法，分割系爭土地，又原告明示以原物
    分配方式分割系爭土地，並無任何困難，則法院裁判分割系
    爭土地，應以原物分配方法為之，尚無採用變賣系爭土地，
    以價金分配於兩造之分割方法餘地。
㈢、經查，系爭土地面臨內六米寬道路，地上目前有三合院一座
    （即附圖一編號D所示部分），東側正身部分目前由被告簡
    元舜、簡元能共同使用；系爭土地南側左邊廂房（即附圖一
    編號E所示部分），目前為簡元能占有使用；廂房西側面臨
    馬路部分有磚造石棉瓦平房一棟（即附圖一編號F所示部分
    ）目前為原告占有使用，據到場被告簡元舜稱：該棟平房為
    其大哥即訴外人簡元堯占有使用，簡元堯過世後，其繼承人
    將該部分移轉予原告；系爭土地北側即三合院東側廂房（即
    附圖一編號C所示部分），目前為簡元能占有使用，該廂房
    後方面臨道路位置，原有磚造豬圈，目前廢棄，屋頂塌陷，
    磚牆傾倒，三合院目前出入通道位於原告占有使用之平房北
    側等情，有本院110年1月15日勘驗筆錄、手繪位置圖及空照
    圖為憑（見本院卷第89-96頁）。本院參酌系爭土地上開使
    用現況，及被告與原告之前手即簡鐘梅、簡芳妏間有上述分
    管使用系爭土地位置等情。被告雖主張希望依方案二方式分
    割，並同意將三合院的正身拆除給原告等語，然方案二不符
    共有人目前分管使用之現況，兩造均要各別拆除自己所有建
    物，拆除面積過大，將使現有管領使用系爭土地之兩造均造
    成重大損害。而方案一不僅符合系爭土地分管使用現況，且
    僅有被告簡元能所有如附圖一所示編號E部分之建物需拆除
    ，該建物材質為磚造部分水泥瓦頂、部分石棉瓦頂，空間狹
    小且堆放雜物，此有照片乙張可證（見本院卷第227頁），
    建物價值顯然不高，保留價值甚微，與採方案二分割，被告
    需拆除之附圖一所示編號D價值較高之三合院相較，方案一
    之分割方式對被告簡元能所受損害最小。況倘依方案一方式
    分割，原告同意少受分配之36平方公尺土地，願不向被告請
    求找補差額，以彌補被告簡元能拆除E部分建物所受之損害
    ，應無顯失公平或顯不合經濟利益之情形，亦可減少建物所
    有權人或事實上處分權人因所採分割方案需支出拆除費用拆
    除建物，又不得請求賠償被拆除建物價值等重大損失之缺點
    ，則依方案一方式分割，較能兼顧兩造之利益，最為公平適
    當，爰採為本件之分割方法。
㈣、綜上所述，經本院審酌系爭土地性質、使用情形、經濟效用
    、兩造之利益及公平性等一切情形，認以本判決附圖二即方
    案一所示分割方案為適當。
四、按因分割共有物而涉訟，由敗訴當事人負擔訴訟費用顯失公
    平者，法院得酌量情形，命勝訴之當事人負擔其一部，民事
    訴訟法第80條之1 定有明文。本件兩造係因分割系爭土地無
    法達成協議而涉訟，但各自所為之行為均為維護自身權益，
    揆諸上揭說明，本件訴訟費用應按兩造於系爭土地之應有部
    分比例負擔始符公平，爰判決訴訟費用之分擔如主文第2 項
    所示。
五、本件事證已臻明確，兩造其餘攻擊防禦方法及所提證據，經
    本院審酌後，認於判決結果均不生影響，爰不一一予以論駁
    贅述。
六、據上論結，原告之訴為有理由，依民事訴訟法第80條之1、
    第85條第1項後段，判決如主文。
中　　華　　民　　國　　110 　年　　12　　月　　17　　日
                       民事第三庭法　官  曾文欣
以上正本係照原本作成。
如對本判決上訴須於判決送達後20日內向本院提出上訴狀（須按
對造人數提出繕本）。
如委任律師提起上訴者，應一併繳納上訴審裁判費。
中　　華　　民　　國　　110 　年　　12　　月　　17　　日
                                 書記官　陳慶昀